【裁判字號】    96,國,7
【裁判日期】    971027
【裁判案由】    國家賠償
【裁判全文】
臺灣屏東地方法院民事判決                 96年度國字第7號
原      告  乙○○
            丙○○
上列2人共同
訴訟代理人  黃政雄 律師
被      告  交通部公路總局第三區養護工程處
                      設屏東縣.
法定代理人  甲○○    住同上
訴訟代理人  陳琪苗 律師
上列當事人間請求國家賠償事件，本院於民國97年10月13日言詞
辯論終結，判決如下：
    主  文
原告之訴駁回
訴訟費用由原告負擔。
    事實及理由
一、原告主張：
    被告為省道臺27線路段之主管養護機關，而原告之子羅世皇
    ，於民國95年4 月29日晚上10時33分許，駕駛車牌號碼2125
    --FB號自小客車由台27線北向南外側車道往東港方向行駛，
    在屏東縣新園鄉仙吉村台27線73公里南下處（下稱系爭車禍
    地點）轉彎時，因被告就該路段應有安全防護設施設置有欠
    缺，其道路路旁之護欄或其它安全防護設施過低並不足以防
    止失控之汽、機車掉落，以致羅世皇連人帶車掉落深約3 公
    尺之農田中，受有胸部挫傷、血氣胸之傷害而經送經醫急救
    後仍於同月30日1 時08分許傷重不治宣布急救無效死亡（下
    稱系爭事故）。系爭車禍地點為本島最重要交通幹線之一（
    即省道臺27線路段），交通流量之大，猶應大幅減少行人、
    車輛因失足或因事故衝出路面而墜入高度落差路旁之危險，
    對人民生命、身體、財產法益影響程度之大，顯有設置護欄
    或其他安全設施以降低潛在事故嚴重性之必要。被告為管理
    機關，任令此一缺少本應具備安全性之狀態存在，其管理顯
    難謂無欠缺。原告乙○○、丙○○分別為羅世皇之父母，請
    求賠償之項目為：(一)喪葬費部分：原告乙○○為羅世皇支出
    殯葬費用新台幣（下同）261,600 元。(二)精神慰撫金部分：
    羅世皇在年富力壯時遽遭不測，原告二人頓失愛子，白髮人
    送黑髮人，在精神上自必感受相當之痛苦。原告乙○○、丙
    ○○爰各請求賠償100 萬元，以資慰藉。(三)扶養費用部分：
    原告乙○○為男性，46年1 月12日出生；丙○○為女性，50
    年7 月19日出生；在羅世皇死亡時分別為49歲45歲，依93年
    台閩地區簡易生命表，平均餘命原告乙○○、丙○○尚有
    32.66 年及37.39 年可受扶養；又原告二人共有2 名子女（
    包括羅世皇）對其負有法定扶養義務。原告請求之扶養費損
    害」比照基本工資每月15,840元，亦即每年19 0,080元。從
    而，原告乙○○得一次請求被告賠償之扶養費損害，依霍夫
    曼計算法扣除中間利息後，應為1,845,817 元（190080×
    1/2 ×19.000 00000，未滿1 元部分4 捨5 入）；原告丙○
    ○得一次請求被告賠償之扶養費損害，依霍夫曼計算法扣除
    中間利息後，應為1,987,995 元（190,080 ×1/ 2×20.000
    0000，未滿1 元部分4 捨5 入）。又羅世皇酒後駕車，對於
    損害之發生與擴大，自與有過失，應認為羅世皇以負擔百分
    之50之過失責任為適當。依上說明，被告應給付原告乙○○
    1,553,708 『即（261,600 ＋1,000,000 ＋1,84 5, 817）
    ÷2 ＝1,553, 708』；應給付原告丙○○1,493,99 8 元 『
    即（1,000,000 ＋1,987,995） ÷2 ＝1,493,998 』。原告
    前請求賠償義務機關即被告交通部公路總局賠償所受之損害
    ，遭被告所拒，為此依法提起本件損害賠償之訴。並聲明：
    被告應給付原告乙○○1,553,70 8元、原告丙○○1,493,99
    8 元，及均自本訴狀繕本送達之翌日起至清償之日止，按週
    年利率百分之5 計算之利息。
二、被告部分：
    系爭事故之發生，依據屏東縣警察局道路交通事故初步分析
    研判為羅世皇駕自小客2125-FB 由台27線北向南外側車道往
    東港方向行駛，酒後復未注意車前狀況失控撞擊路旁護欄所
    致，與被告於系爭車禍地點路段之安全防護設施設置無關。
    再者，系爭車禍地點尚非轉彎路段，且被告於路面邊線1.6
    公尺外之邊溝上設有混凝土護欄，該邊溝頂至農田之高差為
    80~100公分，而依交通部頒布之「交通工程手冊」，其第8
    章交通安全防護設施－8.2 路側護欄：8.2.1 設置準則之規
    定，系爭車禍地點，被告設置之路側護欄高度並無不當，是
    以被告就該系爭車禍地點路段之安全防護設施之設置並無欠
    缺或不當，自無庸負國家賠償責任等語。並聲明：原告之訴
    駁回。
三、法院之判斷：
(一)、原告主張被告為省道臺27線路段之主管養護機關，而原告之
    子羅世皇，於民國95年4 月29日晚上10時33分許，駕駛車牌
    號碼2125--FB號自小客車於系爭車禍地點發生交通事故，羅
    世皇連人帶車掉落農田中，受有胸部挫傷、血氣胸之傷害而
    經送經醫急救後仍於同月30日1 時08分許傷重不治宣布急救
    無效死亡，前向被告請求賠償，為被告所拒等情，業據提出
    戶籍謄本、交通事故證明書、現場圖、相驗屍體證明書及拒
    絕賠償函文為證，且為被告所不爭執，堪信為真正。
(二)、原告主張系爭車禍地點為本島最重要交通幹線之一（即省道
    臺27線路段），交通流量之大，猶應大幅減少行人、車輛因
    失足或因事故衝出路面而墜入高度落差路旁之危險，因此顯
    有設置護欄或其他安全設施以降低潛在事故嚴重性之必要，
    惟被告於道路路旁之護欄或其他安全防護設施過低並不足以
    防止失控之汽、機車掉落，其設施顯有欠缺等語，被告則以
    前揭詞置辯，是以本件爭執點為：系爭車禍地點是否有設置
    邊坡護欄的必要？若有，被告是否應負損害賠償責任？茲審
    酌如下：
(1)、系爭車禍地點是否有設置邊護欄的必要？
、按公有公共設施因設置或管理有欠缺，致人民生命、身體或
    財產受損害者，國家應負損害賠償責任。依第3 條第1 項請
    求損害賠償者，以該公共設施之設置或管理機關為賠償義務
    機關。國家賠償法第3 條第1 項、第9 條第2 項定有明文。
    所謂公有公共設施之設置或管理有欠缺，應採客觀說，認為
    公有公共設施缺少通常應具備之性質或設備，即缺少本來應
    具備之安全性之狀態而言，至於欠缺安全性之理由為何，是
    否因設置或管理人違反義務所致，均非所問（最高法院73年
    度台上字第584 號判決同此意旨）。
、本案經送請逢甲大學車輛行車事故鑑定研究中心為鑑定，據
    該所表示(一)依據交通工程手冊第八章交通安全防護設施8. 2
    路側護欄中8.2.1 設置準則定「以設計速率達或等於80公里
    / 小時之道路為設置之主要考量對象，其他道路可視實際需
    要參考使用。」，該路段速限50公里/ 小時，根據交通部公
    路總局於92.3.26 召開有關護欄設置原則及型式研商會議記
    錄「設計速率小於70公里/ 小時路段，護欄設置地點為填土
    高達2 公尺以上及具潛在性危險地區」，本件事故之現場量
    測邊坡與路面高度落差為0.56公尺，並未達2 公尺，且事故
    現場之路段為直路，並非屬彎道，故系爭發生車禍路段、地
    點並無設置「護欄及碰撞緩衝設施等安全防護項目」之必要
    。
    (二)根據交通工程手冊第八章交通安全防護設施8.1 通則中的
    8.1.2 分類及功能載明路側護欄的功能為「…具有降低兩向
    車輛對撞及減少車輛意外駛出路外而遭受傷害之功能。」；
    而碰撞緩衝設施的功能為「局部性之交通安全防護設施，通
    常設於護欄末端及無法遷移之剛性障礙物前，依動能或動量
    不滅原理，使車輛在意外正面碰撞障礙物時，能平緩減速而
    停止；當側面擦撞時，能將車輛導回正軌，以降低事故之嚴
    重性，或避免事故之發生。」，因此「使車輛在意外正面碰
    撞障礙物時，能平緩減速而停止；當側面擦撞時，能將車輛
    導回正軌，以降低事故之嚴重性，或避免事故發生」應為碰
    撞緩衝設施之功能，非護欄之功能。而根據交通部工程手冊
    交通安全防護設施之路側護欄設置原則，此處無設置護欄或
    碰撞緩衝設施等安全防護之必要，此處護欄之作用僅為分隔
    他人土地標示，防止道路上的水流流入私人土地。(三)若路側
    護欄達到某一高度，車輛撞擊時將無法直接飛越，而會因為
    反作用力而導致撞擊情況更加嚴重；若護欄較低 (如本件事
    故地點之護欄高度)， 車輛撞擊時即可能由護欄上飛越，相
    較之下其撞擊力較小。(四)依據屏東地檢署相驗屍體證明書所
    載「直接引起死亡之原因：甲、胸部挫傷、氣血胸」，胸部
    挫傷是因胸部受到猛烈撞擊所致，應為發生事故時，駕駛人
     (即被害人)胸 部撞擊方向盤所導致，是以本件被害人死亡
    係因胸部撞擊方向盤所致。(五)根據多項研究顯示，安全帶能
    使前作人員之傷害危險降低40-50%；重傷人數減少43-65%
    ；死亡人數降低40-60%。若駕駛人依規定繫安全帶且安全帶
    有發揮作用，但在事故發生且撞擊力過大時，胸部仍有可能
    會向前撞擊方向盤。然而若被害人確實繫有安全帶且安全帶
    有發揮作用，縱令因撞擊力過大、被害人胸部仍有可能撞擊
    方向盤，但被害人之胸部受傷情況應會有所不同。(六)本件事
    故於護欄附近並無車輛零件、車燈碎片等散落物，且護欄並
    無車輛撞擊後跨越所產生之刮痕，護欄並非本件事故第一次
    撞擊點，且若車輛撞擊護欄，應會造成車輛翻覆。推論車輛
    應先撞擊道路較前方之路側障礙物後，再從障礙物後方及護
    欄間之空隙衝出車道外側，導致事故產生，是以，本件事故
    非因被害人直接撞擊路側護欄所致。此有該所97年9 月8 日
    逢建字第970053247 號函所附之行車事故鑑定報告書在卷可
    稽（見本院卷第167 至176 頁）。原告雖主張系爭車禍地點
    為彎道，而非鑑定報告所述之直線等語，惟系爭車禍地點前
    方加油站，自加油站起至系爭車禍地點有些許之彎度，而加
    油站至系爭車禍地點之距離為64.2公尺，此有本院勘驗測量
    筆錄及照片在卷可稽（見本院卷第90至92頁、第40頁），依
    一般經驗法則之判斷，應屬直線道路而非彎道，原告主張顯
    屬無據。再者原告主張是因羅世皇掉落田裡致其血胸等語，
    惟羅世皇之血胸，應係撞擊方向盤所致，只要未繫安全帶後
    發生撞擊，均會致其胸部受創，與是否掉落田裡及有無設置
    護欄無涉，況系爭車禍地點羅世皇車輛所在地之香蕉田與道
    路間之缺口並無落差，而係平緩的斜坡，此有事故現場照片
    可稽（見本院卷第40、41頁），顯認羅世皇係直衝入田裡，
    而非掉落，且依上開鑑定報告所示，若有設置護欄，羅世皇
    所受之撞擊力量將大於未設置護欄，原告據此主張鑑定報告
    不實在，顯屬無據。
、綜上所述，羅世皇因酒後駕車，其血液酒精濃度經檢測為12
    6.08mg/dL ，換算酒精呼氣濃度達0.63mg/L，屬於酒醉駕駛
    ，其復未注意車前狀況，羅世皇應負完全肇事原因，此有屏
    東縣警察局道路交通事事故初步分析研判表在卷可稽（見本
    院卷第69至71頁）。故本件事故係因被害人酒醉駕駛所致，
    並非被告就係爭事故地點路段之路側護欄之設置有所欠缺或
    不當，原告請求被告應負損害賠償責任，顯屬無據，應予駁
    回。
四、結論：原告之訴為無理由，依民事訴訟法第78條，判決如主
    文。
中    華    民    國    97    年    10    月    27    日
                  民事第二庭    法  官  吳思怡
正本係照原本作成。
如不服本判決，應於收受送達後20日內向本院提出上訴書狀。
中    華    民    國    97    年    10    月    27    日
                                書記官  王秋淑


司法院資訊處製作；財團法人民間司法改革基金會備份。
